---
title: "El lenguaje de programación R"
author: "Manuel Vargas"
date: "2020-04-09"
output: html_document
---

```{r setup, include=FALSE}
knitr::opts_chunk$set(echo = TRUE)
```

## El lenguaje de programación R

[R](https://www.r-project.org/) es un lenguaje de programación enfocado en análisis estadístico. Es ampliamente utilizado en áreas como ciencia de datos, análisis de datos y graficación estadística, entre otras. Fue creado por Ross Ihaka y Robert Gentleman en la Universidad de Auckland, Nueva Zelanda, en 1993. R es un proyecto de software libre que se comparte mediante una licencia [GNU General Public Licence (GNU GPL)](https://www.gnu.org/licenses/old-licenses/gpl-2.0.html).

Para programar en R, puede utilizarse una interfaz de línea de comandos y también ambientes de desarrollo integrados (IDE, _integrated development environment_) como [Jupyter](https://jupyter.org/) o [RStudio](https://rstudio.com/).


## Tipos de datos, objetos y variables
R puede trabajar con varios tipos de datos, entre los que están números, caracteres (i.e. textos) y _booleanos_ (o lógicos). También utiliza tipos más complejos, tales como vectores y matrices.

R es un [lenguaje de programación orientado a objetos](https://en.wikipedia.org/wiki/Object-oriented_programming). Un objeto es una entidad que tiene asociadas propiedades y métodos para manipular esas propiedades. Un objeto puede ser, por ejemplo, un número, un texto, un vector o una matriz. En R, *todo es un objeto*.

Hay muchas formas de crear objetos en R. Una de las más sencillas es con los operadores de asignación. Estos son ```=``` y ```<-```. Las siguientes sentencias crean un número, un texto y un vector, llamados respectivamente .

```{r}
x <- 10
nombre <- 'Manuel'
dias <- c('Domingo', 'Lunes', 'Martes', 'Miércoles', 'Jueves', 'Viernes', 'Sábado')
```

Tanto ```x```, ```nombre``` como ```dias``` son variables. Una variable es una etiqueta que se le asigna a un valor (o a un objeto). Una variable tiene un nombre que debe comenzar con una letra.

El tipo de una variable puede consultarse con la función ```typeof```. Por ejemplo:

```{r}
typeof(x)
```

```{r}
typeof(nombre)
```

A continuación, se describen en detalle algunos de los tipos de datos utilizados en el lenguaje R.

### Números
Pueden ser enteros o fracciones. Se utilizan en operaciones aritméticas (ej. suma, resta, multiplicación, división).

```{r}
x <- 10
y <- 20
x + y
```

### Caracteres
Se utilizan para representar textos. Deben estar encerrados entre comillas simples ```'```o dobles ```"```.

```{r}
nombre <- "María"
apellido <- "Pérez"
paste(nombre, apellido)
```

### Vectores
Un vector es una estructura de una dimensión que combina objetos del mismo tipo. Se crean con la función ```c()```, como en los siguientes ejemplos:

```{r}
a = c(1, 2, 3, 4, 5)
a
```

```{r}
b = c("Álvaro", "Ana", "Berta", "Bernardo")
b
```

### Data Frames
Los _data frames_ son estructuras bidimensionales compuestas por varios vectores, de manera similar a una matriz. Cada vector corresponde una columna de la matriz. La función ```data.frame()``` puede utilizarse para crear un data frame con dos columnas: x e y.

```{r}
pais = c("Panamá", "Costa Rica", "Nicaragua", "El Salvador", "Honduras", "Guatemala", "Belice")
poblacion = c(4.1, 5.0, 6.2, 6.4, 9.2, 16.9, 0.3)
d = data.frame(x = pais, y = poblacion)
d
```

La función ```summary()``` proporciona un resumen de los contenidos de un data frame:
```{r}
summary(d)
```

## Including Plots

You can also embed plots, for example:

```{r pressure, echo=FALSE}
plot(pressure)
```

Note that the `echo = FALSE` parameter was added to the code chunk to prevent printing of the R code that generated the plot.
