---
title: "El lenguaje de programación R"
author: "Manuel Vargas"
date: "2020-04-09"
output:
  html_document:
    theme: readable    
    toc: true
    toc_float:
      collapsed: false
      smooth_scroll: false    
---

```{r setup, include=FALSE}
knitr::opts_chunk$set(echo = TRUE)
```

## Descripción general

[R](https://www.r-project.org/) es un lenguaje de programación enfocado en análisis estadístico. Es ampliamente utilizado en [aprendizaje automático (_machine learning_)](https://en.wikipedia.org/wiki/Machine_learning), [ciencia de datos](https://en.wikipedia.org/wiki/Data_science) y [_big data_](https://en.wikipedia.org/wiki/Big_data), con aplicaciones en áreas como investigación biomédica, bioinformática y finanzas, entre muchas otras. Fue creado por Ross Ihaka y Robert Gentleman en la Universidad de Auckland, Nueva Zelanda, en 1993.

Algunas de las principales características de este lenguaje son:

* Es [interpretado](https://en.wikipedia.org/wiki/Interpreter_(computing)): las instrucciones se traducen una por una a [lenguaje máquina](https://en.wikipedia.org/wiki/Machine_code), a diferencia de los [lenguajes compilados](https://en.wikipedia.org/wiki/Compiler), que traducen de manera conjunta las instrucciones de una unidad completa (ej. un programa o una biblioteca). Los lenguajes interpretados tienden a ser más lentos que los compilados, pero también son más flexibles.
* Es [multiplataforma](https://en.wikipedia.org/wiki/Cross-platform_software): puede ejecutarse en los sistemas operativos más populares (ej. Microsoft Windows, macOS, Linux).
* Tiene un [sistema de tipos de datos dinámico](https://pythonconquerstheuniverse.wordpress.com/2009/10/03/static-vs-dynamic-typing-of-programming-languages/): las variables pueden tomar diferentes tipos de datos (ej. textuales, numéricos) durante la ejecución del programa, a diferencia del caso de un sistema de tipos de datos estático, en el que las variables solo pueden tener un tipo de datos.
* Soporta varios [paradigmas de programación](https://en.wikipedia.org/wiki/Programming_paradigm): los paradigmas son estilos o enfoques teóricos de programación. R soporta los paradigmas de [programación orientada a objetos](https://en.wikipedia.org/wiki/Object-oriented_programming), [programación imperativa](https://en.wikipedia.org/wiki/Imperative_programming), [programación funcional](https://en.wikipedia.org/wiki/Functional_programming) y [programación procedimental](https://en.wikipedia.org/wiki/Procedural_programming).

R es un proyecto de [software libre](https://en.wikipedia.org/wiki/Free_software) que se comparte mediante una licencia [GNU General Public Licence (GNU GPL)](https://www.gnu.org/licenses/old-licenses/gpl-2.0.html). Esta característica permite que la funcionalidad original de R pueda ser ampliada mediante bilbiotecas o paquetes desarrollados por la comunidad de programadores.

Para programar en R, puede utilizarse una interfaz de línea de comandos y también ambientes de desarrollo integrados (IDE, _integrated development environment_) como [Jupyter](https://jupyter.org/) o [RStudio](https://rstudio.com/).

## Funciones, bibliotecas y paquetes
R, al igual que otros lenguajes de programación, estructura su funcionalidad por medio de segmentos de código llamados funciones. Cada función realiza una tarea específica como, por ejemplo, un cálculo matemático. Todas las funciones tienen un nombre y un conjunto de parámetros que especifican los datos de entrada que procesa la función. Los parámetros se escriben entre paréntesis redondos (```()```) y estos siempre deben incluirse, aún en el caso de que la función no tenga ningún parámetro. Si la función tiene varios parámetros, deben separarse mediante comas (```,```).

Por ejemplo, la función ```print()``` recibe como parámetro un valor (ej. un texto o un número) para imprimirlo en la pantalla.

```{r}
# Impresión de una hilera de carácteres
print("Hola mundo")
```

La función  ```mean()``` retorna la media aritmética del parámetro de entrada. En el siguiente ejemplo, se calcula la media de los números de un vector creado a su vez con la función ```c()```.

```{r}
# Media aritmética
mean(c(2, 4, 5, 9))
```

La función ```getwd()``` (_get working directory_) retorna la ruta del directorio de trabajo de la sesión actual de R. Este es el directorio en el cual R espera encontrar, por ejemplo, archivos de datos.

```{r}
# Consultar directorio de trabajo
getwd()
```

La función ```setwd()``` (_set working directory_) establece la ruta del directorio de trabajo de la sesión actual de R. Como parámetro, recibe una hilera de texto con la ruta.

```{r}
# Establecer directorio de trabajo (la ruta debe existir)
# setwd("/home/mfvargas/geogrocesamiento-2020i/lecciones/leccion-04-r")
```

Para obtener ayuda de una función desde la línea de comandos de R, puede utilizarse un signo de pregunta (```?```) seguido del nombre de la función. Por ejemplo:

```{r}
# Ayuda de la función setwd()
?setwd
```

También puede obtenerse ayuda sobre una función en los buscadores de Internet (ej. Google), además de ejemplos y otros materiales de apoyo.

Las funciones de R se agrupan en conjuntos llamados bibliotecas, las cuales se distribuyen en [paquetes](https://cran.r-project.org/web/packages/available_packages_by_name.html). Para utilizar un paquete, este debe cargarse primero con la función ```require()```.

```{r}
# Carga del paquete stats
require(stats)
```

## Tipos de datos, objetos y variables
R puede trabajar con varios tipos de datos, entre los que están números, carácteres (i.e. textos) y _booleanos_ (o lógicos). También utiliza tipos más complejos, como vectores y matrices.

Como se mencionó anteriormente, R es un lenguaje de programación orientado a objetos. Un objeto es una entidad que tiene asociadas propiedades y métodos para manipular esas propiedades. Un objeto puede ser, por ejemplo, un número, un texto, un vector o una matriz.

Hay muchas formas de crear objetos en R. Una de las más sencillas es con los operadores de asignación. Estos son ```=``` y ```<-```. Las siguientes sentencias crean un número, un texto y un vector.

```{r}
# Número
x <- 10

# Hilera de carácteres
nombre <- 'Manuel'

# Vector de hileras de carácteres
dias <- c('Domingo', 'Lunes', 'Martes', 'Miércoles', 'Jueves', 'Viernes', 'Sábado')
```

Tanto ```x```, como ```nombre``` como ```dias``` son variables. Una variable es una etiqueta que se le asigna a un valor (o a un objeto). Una variable tiene un nombre que debe comenzar con una letra.

El tipo de una variable (u objeto) puede consultarse con la función ```typeof()```. Por ejemplo:

```{r}
print(typeof(x))
```

```{r}
print(typeof(nombre))
```

A continuación, se describen con más detalle algunos de los tipos de datos utilizados en el lenguaje R.

### Números
Pueden ser enteros o fracciones. Se utilizan en operaciones aritméticas (ej. suma, resta, multiplicación, división).

```{r}
# Números enteros
x <- 10
y <- 20

# Suma
print(x + y)
```

```{r}
# Números decimales
x <- 0.5
y <- 3.14

# Multiplicación
print(x * y)
```

### Carácteres
Se utilizan para representar textos. Deben estar encerrados entre comillas simples ```'```o dobles ```"```.

```{r}
# Hileras de carácteres
nombre <- "María"
apellido <- "Pérez"

# Concatenación
print(paste(nombre, apellido))
```

### Booleanos
Los objetos _booleanos_ (también llamados lógicos) tienen dos posibles valores: verdadero (```TRUE```) o falso (```FALSE```).

```{r}
# Variable booleana
b = 1 < 2

print(b)
```

```{r}
# Variable booleana
c = 1 > 2

print(c)
```

Las expresiones booleanas pueden combinarse con operadores como: 

* ```!``` (NO, en inglés _NOT_)
* ```&&``` (Y, en inglés _AND_)
* ```&``` (O, en inglés _OR_).

```{r}
# Operador lógico AND
print((1 < 2) && (3 < 4))
```

```{r}
# Operador lógico OR
print((2 + 2 == 5) & (20 <= 10))
```

```{r}
# Operador lógico NOT
print(!(2 + 2 == 5))
```

### Vectores
Un vector es una estructura de una dimensión que combina objetos del mismo tipo. Se crean con la función ```c()``` (del inglés _combine_), como en los siguientes ejemplos:

```{r}
# Definición de un vector de números
a = c(1, 2, 3, 4, 5)

print(a)
```

```{r}
# Definición de un vector de hileras de carácteres
b = c("Álvaro", "Ana", "Berta", "Bernardo")

print(b)
```

### Data Frames
Los _data frames_ son estructuras bidimensionales compuestas por varios vectores, de manera similar a una matriz. Cada vector corresponde una columna de la matriz.

La función ```data.frame()``` puede utilizarse para crear un data frame con dos columnas (x, y), a partir de dos vectores.

```{r}
# Vector de nombres de países
pais = c("Panamá", "Costa Rica", "Nicaragua", "El Salvador", "Honduras", "Guatemala", "Belice")

# Vector de cantidades de habitantes (en millones)
poblacion = c(4.1, 5.0, 6.2, 6.4, 9.2, 16.9, 0.3)

# Creación de un data frame a partir de los dos vectores
d = data.frame(x = pais, y = poblacion)

print(d)
```

La función ```summary()``` proporciona un resumen de los contenidos de un data frame:
```{r}
# Resumen de los contenidos del data frame
print(summary(d))
```

Para efectos de pruebas y ejemplos, el interpretador de R incorpora varios conjuntos de datos en la forma de data frames que pueden listarse con la función ```data()```. Para consultar un conjunto en particular, puede utilizarse el operador  ```? ``` desde la línea de comandos de R:

```{r}
?cars
```

## Importación de datos
Por lo general, los datos con los que se trabaja en R provienen de fuentes externas, como archivos, bases de datos o [servicios web](https://en.wikipedia.org/wiki/Web_service). A continuación, se estudiarán funciones que permiten importar datos desde algunas de estas fuentes.

### La función read.csv()
La función ```read.csv()``` importa datos desde un archivo de valores separados por comas (CSV, _comma separated values_) y los almacena en un data frame. Como parámetro, recibe la ruta del archivo. Si la ruta no es absoluta, se toma como relativa al directorio actual de trabajo.

```{r}
# Importación de casos confirmados de Covid-19 en los países de Centroamérica
ca_covid19_confirmados <- read.csv('datos/ca-covid19-confirmados.csv')

print(ca_covid19_confirmados)
```

```{r}
# Importación de casos recuperados, fallecidos, activos y confirmados de Covid-19 en los países de Centroamérica
ca_covid19_todos <- read.csv('datos/ca-covid19-todos.csv')

print(ca_covid19_todos)
```

Los siguientes ejemplos están basados en el [índice de movilidad de Citymapper](https://citymapper.com/cmi), el cual mide la movilidad en varias ciudades del mundo durante la pandemia de Covid-19.

```{r}
# Carga de los datos de todas las ciudades desde un archivo almacenado en la Web
indice_movilidad <- read.csv('https://raw.githubusercontent.com/geoprocesamiento-2020i/datos/master/covid19/movilidad/citymapper/Citymapper_Mobility_Index.csv')
```

```{r}
# Resumen
print(summary(indice_movilidad))
```

Para visualizar mejor el data frame, es posible imprimir filas o columnas específicas:

```{r}
# Primera fila (2020-03-02) de las primeras cinco ciudades
print(indice_movilidad[c(1), c(1, 2, 3, 4, 5, 6)])
```

```{r}
# Columnas 1 (Date), 3 (Barcelona), 20 (México DF) y 21 (Milán)
print(indice_movilidad[, c(1, 3, 20, 21)])
```

## Graficación

### La función barplot()

### La función plot()