---
title: "El lenguaje de programación R"
author: "Manuel Vargas"
date: "2020-04-09"
output: html_document
---

```{r setup, include=FALSE}
knitr::opts_chunk$set(echo = TRUE)
```

## El lenguaje de programación R

[R](https://www.r-project.org/) es un lenguaje de programación enfocado en análisis estadístico. Es ampliamente utilizado en áreas como ciencia de datos, análisis de datos y graficación estadística, entre otras. Fue creado por Ross Ihaka y Robert Gentleman en la Universidad de Auckland, Nueva Zelanda, en 1993. R es un proyecto de software libre que se comparte mediante una licencia [GNU General Public Licence (GNU GPL)](https://www.gnu.org/licenses/old-licenses/gpl-2.0.html).

Para programar en R, puede utilizarse una interfaz de línea de comandos y también ambientes de desarrollo integrados (IDE, _integrated development environment_) como [Jupyter](https://jupyter.org/) o [RStudio](https://rstudio.com/).


## Tipos de datos
R es un [lenguaje de programación orientado a objetos](https://en.wikipedia.org/wiki/Object-oriented_programming). un objeto es una entidad que tiene asociadas propiedades y métodos para manipular esas propiedades.


### Básicos

#### Números

#### Cadenas de caracteres

#### Booleanos

### Otros

#### Vectores

#### Data Frames






```{r cars}
summary(cars)
```

## Including Plots

You can also embed plots, for example:

```{r pressure, echo=FALSE}
plot(pressure)
```

Note that the `echo = FALSE` parameter was added to the code chunk to prevent printing of the R code that generated the plot.
