---
title: "El lenguaje de programación R - introducción, funciones, tipos de datos y variables"
author: "Manuel Vargas"
date: "2020-08-26"
output:
  html_document:
    theme: readable    
    toc: true
    toc_float:
      collapsed: false
      smooth_scroll: false    
---

```{r setup, include=FALSE}
knitr::opts_chunk$set(echo = TRUE)
```

El código fuente de este documento está disponible en [https://github.com/pf0953-programaciongeoespacialr-2020/leccion-03-r-introduccion-funciones-tipos-variables](https://github.com/pf0953-programaciongeoespacialr-2020/leccion-03-r-introduccion-funciones-tipos-variables).

## Recursos de interés
* Sitio del curso: [PF0953 Programación geoespacial en R](https://pf0953-programaciongeoespacialr-2020.github.io/)
* Datos utilizados durante el curso: [Datos del curso PF0953 Programación geoespacial en R](https://github.com/pf0953-programaciongeoespacialr-2020/datos)

* Sitio oficial de R: [The R Project for Statistical Computing](https://www.r-project.org/)
* Definición del lenguaje R: [R Language Definition](https://cran.r-project.org/doc/manuals/r-release/R-lang.html)
* Documentación y manuales de R: [R Documentation and manuals - R Documentation](https://www.rdocumentation.org/)

* Sitio oficial de RStudio: [RStudio | Open source & professional software for data science teams](https://rstudio.com/)

* Sitio sobre visualización de datos: [From data to Viz | Find the graphic you need](https://www.data-to-viz.com/)

## Características generales del lenguaje R

[R](https://www.r-project.org/) es un lenguaje de programación enfocado en análisis estadístico. Es ampliamente utilizado en diversas áreas de investigación, entre las que pueden mencionarse [aprendizaje automático (_machine learning_)](https://en.wikipedia.org/wiki/Machine_learning), [ciencia de datos (_data science_)](https://en.wikipedia.org/wiki/Data_science) y [_big data_](https://en.wikipedia.org/wiki/Big_data), con aplicaciones en campos como biomedicina, bioinformática y finanzas, entre muchos otros. Fue creado por Ross Ihaka y Robert Gentleman en la Universidad de Auckland, Nueva Zelanda, en 1993.

Algunas de las principales características de este lenguaje son:

* Es [interpretado](https://en.wikipedia.org/wiki/Interpreter_(computing)): las instrucciones se traducen una por una a [lenguaje máquina](https://en.wikipedia.org/wiki/Machine_code), a diferencia de los [lenguajes compilados](https://en.wikipedia.org/wiki/Compiler), que traducen de manera conjunta las instrucciones de una unidad completa (ej. un programa o una biblioteca). Los lenguajes interpretados tienden a ser más lentos que los compilados, pero también son más flexibles.
* Es [multiplataforma](https://en.wikipedia.org/wiki/Cross-platform_software): puede ejecutarse en los sistemas operativos más populares (ej. Microsoft Windows, macOS, Linux).
* Tiene un [sistema de tipos de datos dinámico](https://pythonconquerstheuniverse.wordpress.com/2009/10/03/static-vs-dynamic-typing-of-programming-languages/): las variables pueden tomar diferentes tipos de datos (ej. textuales, numéricos) durante la ejecución del programa, a diferencia del caso de un sistema de tipos de datos estático, en el que las variables solo pueden tener un tipo de datos.
* Soporta varios [paradigmas de programación](https://en.wikipedia.org/wiki/Programming_paradigm): los paradigmas son estilos o enfoques teóricos de programación. R soporta los paradigmas de [programación funcional](https://en.wikipedia.org/wiki/Functional_programming), [programación orientada a objetos](https://en.wikipedia.org/wiki/Object-oriented_programming), [programación imperativa](https://en.wikipedia.org/wiki/Imperative_programming) y [programación procedimental](https://en.wikipedia.org/wiki/Procedural_programming).

R es un proyecto de [software libre](https://en.wikipedia.org/wiki/Free_software) que se comparte mediante una licencia [GNU General Public Licence (GNU GPL)](https://www.gnu.org/licenses/old-licenses/gpl-2.0.html). Esta característica permite que la funcionalidad original de R pueda ser ampliada mediante bibliotecas o paquetes desarrollados por la comunidad de programadores.

Para programar en R, puede utilizarse una interfaz de línea de comandos y también ambientes de desarrollo integrados (IDE, _integrated development environment_) como [Jupyter](https://jupyter.org/) o [RStudio](https://rstudio.com/).

## Funciones
R, al igual que otros lenguajes de programación, estructura su funcionalidad en segmentos de [código fuente](https://en.wikipedia.org/wiki/Source_code) llamados [funciones](https://cran.r-project.org/doc/manuals/r-release/R-lang.html#Functions). Cada función realiza una tarea específica como, por ejemplo, un cálculo matemático. Todas las funciones tienen un nombre y un conjunto de parámetros que especifican los datos de entrada que procesa la función. Los parámetros se escriben entre paréntesis redondos (```()```) y estos siempre deben incluirse, aún en el caso de que la función no tenga ningún parámetro. Si la función tiene varios parámetros, deben separarse mediante comas (```,```).

Por ejemplo, la función [print()](https://www.rdocumentation.org/packages/base/versions/3.6.2/topics/print) recibe como parámetro un valor (ej. un texto o un número) para imprimirlo en la pantalla. En el siguiente fragmento de código en R, se utiliza ```print()``` para imprimir la hilera ["Hola mundo"](https://en.wikipedia.org/wiki/%22Hello,_World!%22_program). Nótese el uso del símbolo ```#``` para comentarios (i.e. texto que no es código ejecutable).

```{r}
# Impresión de una hilera de carácteres
print("Hola mundo")
```

En otro ejemplo, la función  [mean()](https://www.rdocumentation.org/packages/base/versions/3.6.2/topics/mean) retorna la media aritmética del parámetro de entrada. En el siguiente ejemplo, se calcula la media de los números de un vector creado a su vez con la función [c()](https://www.rdocumentation.org/packages/base/versions/3.6.2/topics/c).

```{r}
# Media aritmética
mean(c(2, 4, 5, 9))
```

La función [getwd()](https://www.rdocumentation.org/packages/base/versions/3.6.2/topics/getwd) (_get working directory_) retorna la ruta del directorio de trabajo de la sesión actual de R. Este es el directorio en el cual R espera encontrar, por ejemplo, archivos de datos.

```{r}
# Impresión del directorio de trabajo
getwd()
```

La función ```setwd()``` (_set working directory_) establece la ruta del directorio de trabajo de la sesión actual de R. Como parámetro, recibe una hilera de texto con la ruta.

```{r eval=FALSE}
# Definición del directorio de trabajo (la ruta debe existir)
setwd("C:/Users/mfvargas")
```

Los parámetros de las funciones tienen nombres que pueden especificarse en caso de ser necesario. En el siguiente ejemplo, se utilizan los nombres de los parámetros ```x```, ```xlab``` y ```ylab``` de la función [plot()](https://www.rdocumentation.org/packages/graphics/versions/3.6.2/topics/plot) para especificar la fuente de datos y las etiquetas de los ejes x e y de un gráfico.

```{r}
# Gráfico con etiquetas en los ejes x e y
plot(
  x=cars, 
  xlab="Velocidad", 
  ylab="Distancia"
)
```

Para obtener ayuda de una función desde la línea de comandos de R, puede utilizarse un signo de pregunta (```?```) seguido del nombre de la función. Por ejemplo:

```{r eval=FALSE}
# Ayuda de la función setwd()
?setwd
```

También puede obtenerse ayuda sobre una función en los buscadores de Internet (ej. Google), además de ejemplos y otros materiales de apoyo. El sitio [R Documentation and manuals - R Documentation](https://www.rdocumentation.org/) reúne la documentación de las funciones de R.

Las funciones de R se agrupan en conjuntos llamados bibliotecas, las cuales se distribuyen en [paquetes](https://cran.r-project.org/web/packages/available_packages_by_name.html). Para utilizar un paquete, este debe cargarse (en la memoria del computador) primero con la función [library()](https://www.rdocumentation.org/packages/base/versions/3.6.2/topics/library).

```{r}
# Carga del paquete stats
library(stats)
```

Algunos paquetes están contenidos en la distribución base de R y otros deben instalarse de manera separada.

## Tipos de datos
R puede trabajar con varios [tipos de datos básicos](https://cran.r-project.org/doc/manuals/r-release/R-lang.html#Basic-types), entre los que están números, carácteres (i.e. textos) y lógicos. También puede trabajar con [tipos compuestos](https://cran.r-project.org/doc/manuals/r-release/R-lang.html#Special-compound-objects), como factores y _data frames_.

R proporciona acceso a los datos a través de objetos. Un objeto es una entidad que tiene asociadas propiedades y métodos para manipular esas propiedades. Un objeto puede ser, por ejemplo, un número, una hilera de texto, un vector o una matriz.

Hay muchas formas de crear objetos en R. Una de las más sencillas es con los operadores de asignación. Estos son ```=``` y ```<-``` (o ```->```). Por ejemplo, las siguientes sentencias crean un número, un texto y un vector.

```{r}
# Número
x <- 10

# Otro número
20 -> y

# Hilera de carácteres
nombre <- 'Manuel'

# Vector de hileras de carácteres
dias <- c('Domingo', 'Lunes', 'Martes', 'Miércoles', 'Jueves', 'Viernes', 'Sábado')
```

Tanto ```x```, como ```nombre``` como ```dias``` son variables. Una variable es una etiqueta que se le asigna a un valor (o a un objeto). Una variable tiene un nombre que debe comenzar con una letra.

El tipo de una variable (u objeto) puede consultarse con la función [typeof()](https://www.rdocumentation.org/packages/base/versions/3.6.2/topics/typeof). Por ejemplo:

```{r}
typeof(x)
```

```{r}
typeof(nombre)
```

A continuación, se describen con más detalle algunos de los tipos de datos utilizados en el lenguaje R.

### Básicos
R define [seis tipos de datos básicos](https://cran.r-project.org/doc/manuals/r-release/R-lang.html#Basic-types). En esta sección, se describen los más utilizados durante este curso.

#### Números
Pueden ser enteros o fracciones (también llamados _double_). Se utilizan en diversos tipos de operaciones, incluyendo las aritméticas (ej. suma, resta, multiplicación, división).

```{r}
# Números enteros
x <- 10
y <- 20

# Suma
x + y
```

```{r}
# Números decimales (double)
x <- 0.5
y <- 3.14

# Multiplicación
x * y
```

#### Carácteres
Se utilizan para representar textos. Deben estar encerrados entre comillas simples ```'```o dobles ```"```.

```{r}
# Hileras de carácteres
nombre <- "María"
apellido <- "Pérez"

# Concatenación mediante la función paste()
paste(nombre, apellido)
```

#### Lógicos
Los objetos lógicos (también llamados _booleanos_) tienen dos posibles valores: verdadero (```TRUE```) o falso (```FALSE```).

```{r}
# Variable lógica
a <- 1 < 2
a
```

```{r}
# Variable lógica
b <- 1 > 2
b
```

Las expresiones lógicas pueden combinarse con operadores como: 

* ```&``` (Y, en inglés _AND_)
* ```|``` (O, en inglés _OR_)
* ```!``` (NO, en inglés _NOT_)

```{r}
# Operador lógico AND
(1 < 2) & (3 < 4)
```

```{r}
# Operador lógico OR
(2 + 2 == 5) | (20 <= 10)
```

```{r}
# Operador lógico NOT
!(2 + 2 == 5)
```

#### Vectores
Un [vector](https://cran.r-project.org/doc/manuals/r-release/R-lang.html#Vector-objects) es una estructura unidimensional que combina objetos del mismo tipo. 

##### Definición
Los vectores pueden definirse de varias formas como, por ejemplo, con la función [c()](https://www.rdocumentation.org/packages/base/versions/3.6.2/topics/c) (del inglés _combine_):

```{r}
# Definición de un vector de números
vector_numeros <- c(1, 7, 32, 45, 57)
vector_numeros
```

```{r}
# Definición de un vector de hileras de carácteres
vector_nombres <- c("Álvaro", "Ana", "Berta", "Bernardo")
vector_nombres
```

Los vectores también pueden crearse con el operador ```:```, el cual especifica una secuencia:

```{r}
# Definición de un vector de números con la secuencia de 1 a 10
vector_secuencia <- 1:10
vector_secuencia
```

```{r}
# Definición de un vector de números con la secuencia de -10 a 10
vector_secuencia <- -10:10
vector_secuencia
```

```{r}
# Definición de un vector de números con la secuencia de -0.5 a 3.7
vector_secuencia <- -0.5:3.7
vector_secuencia
```

La función [seq()](https://www.rdocumentation.org/packages/base/versions/3.6.2/topics/seq) también crea un vector con base en una secuencia y permite especificar parámetros como un valor de incremento y la longitud de la secuencia.

```{r}
# Definición de un vector de números con la secuencia de 1 a 10
vector_secuencia <- seq(1, 10)
vector_secuencia
```

```{r}
# Definición de un vector de números con la secuencia de 0.5 a 15.3, con incremento de 2
vector_secuencia <- seq(from=0.5, to=15.3, by=2)
vector_secuencia
```

```{r}
# Definición de un vector de números con la secuencia de 1.5 a 9.4, con longitud de 4
vector_secuencia <- seq(from=1.5, to=9.4, length.out=4)
vector_secuencia
```

##### Indexación
Los elementos de un vector se acceden a través de sus [índices](https://cran.r-project.org/doc/manuals/r-release/R-lang.html#Indexing) (i.e. posiciones). La primera posición corresponde al índice 1, la segunda al índice 2 y así sucesivamente. Los índices se especifican entre paréntesis cuadrados (```[]```), ya sea para una posición específica o para un rango de posiciones. También es posible especificar los índices que se desea excluir.

```{r}
# Vector de nombres de países
paises <- c("Argentina", "Francia", "China", "Australia", "México")

# Elemento en el índice 3
paises[3]
```

El operador ```:``` puede utilizarse para especificar un rango de índices:
```{r}
# Elementos entre los índices 2 y 4 (2, 3 y 4)
paises[2:4]
```

Con la función ```c()```, es posible especificar un conjunto de índices específicos:
```{r}
# Elementos entre los índices 1, 4 y 5
paises[c(1, 4, 5)]
```

Los números negativos pueden usarse para excluir índices:
```{r}
# Exclusión de los índices 3 y 4
paises[c(-3, -4)]
```

Los valores lógicos ```TRUE``` y ```FALSE``` también pueden usarse para incluir y excluir índices de un vector:
```{r}
# Se incluyen los índices 1, 2 y 4; y se excluyen los índices 3 y 5
paises[c(TRUE, TRUE, FALSE, TRUE, FALSE)]
```

##### Operaciones
En los vectores pueden aplicarse operaciones aritméticas:
```{r}
a <- c(1, 3, 5, 7)
b <- c(2, 4, 6, 8)

# Suma de vectores
a + b
```

```{r}
# Multiplicación de vectores
a * b
```

Y también pueden realizarse operaciones relacionales:
```{r}
# Comparación con el operador <
a < b
```

#### Matrices
Una [matriz](https://cran.r-project.org/doc/manuals/r-release/R-lang.html#Vector-objects) es una estructura bidimensional de filas y columnas.

##### Definición
Las matrices se definen mediante la función [matrix()](https://www.rdocumentation.org/packages/base/versions/3.6.2/topics/matrix).

```{r}
# Definición de una matriz de 3 x 3 con elementos de la secuencia 1:9 distribuidos en las columnas
m <- matrix(1:9, nrow=3, ncol=3)
m
```

```{r}
# Definición de una matriz de 3 x 3 con elementos de la secuencia 1:9 distribuidos en las filas
m <- matrix(1:9, nrow=3, ncol=3, byrow=TRUE)
m
```

```{r}
# Definición de una matriz de 3 x 2 con nombres para las filas y las columnas
datos <- c(18, 500, 25, 1000, 30, 2000)
filas <- c("Ana", "Mario", "Laura")
columnas <- c("Edad", "Salario")

m <- matrix(datos, nrow=3, ncol=2, byrow=TRUE, dimnames=list(filas, columnas))
m
```
La función [list()](https://www.rdocumentation.org/packages/base/versions/3.6.2/topics/list) se utiliza para combinar vectores. En general, se usa para combinar datos de cualquier tipo.

##### Indexación
La indexación de matrices es similar a la de vectores, pero deben especificarse índices tanto para filas como para columnas.

```{r}
# Elemento en la posición [2,2] (segunda fila, segunda columna)
m[2, 2]
```

```{r}
# Elementos de la primera fila
m[1,]
```

```{r}
# Elementos de la segunda columna
m[, 2]
```

```{r}
# Elementos de las filas 1 y 2
m[1:2, ]
```

```{r}
# Elementos de la fila "Mario"
m["Mario", ]
```

```{r}
# Elementos de la columna "Salario"
m[, "Salario"]
```

##### Operaciones
De manera similar a los vectores, en las matrices pueden realizarse operaciones aritméticas y relacionales.

```{r}
a <- matrix(1:4, nrow=2, ncol=2)
b <- matrix(5:8, nrow=2, ncol=2)

# Suma de matrices
a + b
```

```{r}
# Comparación de matrices con el operador >
a > b
```

### Tipos compuestos
#### Data Frames
Los _data frames_ son estructuras bidimensionales compuestas por varios vectores, de manera similar a una matriz. Por lo general, las filas de la matriz corresponden a *observaciones* y las columnas a *variables*. La definición de un data frame puede incluir nombres para cada observación y para cada variable. Los data frames implementan un conjunto de funciones similares a las de una hoja electrónica o la tabla de una base de datos relacional. Son fundamentales para el manejo de datos en R.

##### Definición
La función [data.frame()](https://www.rdocumentation.org/packages/base/versions/3.6.2/topics/data.frame) crea un data frame a partir de vectores que serán las columnas del data frame.

```{r}
# Vector de nombres de países
paises <- c("PAN", "CRI", "NIC", "SLV", "HND", "GTM", "BLZ", "DOM")

# Vector de cantidades de habitantes de cada país (en millones)
poblaciones <- c(4.1, 5.0, 6.2, 6.4, 9.2, 16.9, 0.3, 10.6)

# Creación de un data frame a partir de los dos vectores
poblaciones_paises <- 
  data.frame(
    pais = paises, 
    poblacion = poblaciones
  )

# Impresión del data frame
poblaciones_paises
```

#### Indexación

#### Funciones

La función [summary()](https://www.rdocumentation.org/packages/base/versions/3.6.2/topics/summary) proporciona un resumen de los contenidos de un data frame:
```{r}
# Resumen de los contenidos del data frame
summary(poblaciones_paises)
```

**Nota**: para efectos de pruebas y ejemplos, el interpretador de R incorpora varios conjuntos de datos en la forma de data frames que pueden listarse con la función ```data()```. Para consultar un conjunto en particular, puede utilizarse el operador  ```? ``` desde la línea de comandos de R (ej. ```?cars```).

