---
title: "El lenguaje de programación R - introducción, funciones, tipos de datos y variables"
author: "Manuel Vargas"
date: "2020-08-26"
output:
  html_document:
    theme: readable    
    toc: true
    toc_float:
      collapsed: false
      smooth_scroll: false    
---

```{r setup, include=FALSE}
knitr::opts_chunk$set(echo = TRUE)
```

El código fuente de este documento está disponible en [https://github.com/pf0953-programaciongeoespacialr-2020/leccion-03-r-introduccion-funciones-tipos-variables](https://github.com/pf0953-programaciongeoespacialr-2020/leccion-03-r-introduccion-funciones-tipos-variables).

## Recursos de interés
* Sitio del curso: [PF0953 Programación geoespacial en R](https://pf0953-programaciongeoespacialr-2020.github.io/)
* Datos utilizados durante el curso: [Datos del curso PF0953 Programación geoespacial en R](https://github.com/pf0953-programaciongeoespacialr-2020/datos)

* Sitio oficial de R: [The R Project for Statistical Computing](https://www.r-project.org/)
* Documentación y manuales de R: [R Documentation and manuals - R Documentation](https://www.rdocumentation.org/)

* Sitio oficial de RStudio: [RStudio | Open source & professional software for data science teams](https://rstudio.com/)

* Sitio sobre visualización de datos: [From data to Viz | Find the graphic you need](https://www.data-to-viz.com/)

## Características generales del lenguaje R

[R](https://www.r-project.org/) es un lenguaje de programación enfocado en análisis estadístico. Es ampliamente utilizado en diversas áreas de investigación, entre las que pueden mencionarse [aprendizaje automático (_machine learning_)](https://en.wikipedia.org/wiki/Machine_learning), [ciencia de datos](https://en.wikipedia.org/wiki/Data_science) y [_big data_](https://en.wikipedia.org/wiki/Big_data), con aplicaciones en campos como biomedicina, bioinformática y finanzas, entre muchos otros. Fue creado por Ross Ihaka y Robert Gentleman en la Universidad de Auckland, Nueva Zelanda, en 1993.

Algunas de las principales características de este lenguaje son:

* Es [interpretado](https://en.wikipedia.org/wiki/Interpreter_(computing)): las instrucciones se traducen una por una a [lenguaje máquina](https://en.wikipedia.org/wiki/Machine_code), a diferencia de los [lenguajes compilados](https://en.wikipedia.org/wiki/Compiler), que traducen de manera conjunta las instrucciones de una unidad completa (ej. un programa o una biblioteca). Los lenguajes interpretados tienden a ser más lentos que los compilados, pero también son más flexibles.
* Es [multiplataforma](https://en.wikipedia.org/wiki/Cross-platform_software): puede ejecutarse en los sistemas operativos más populares (ej. Microsoft Windows, macOS, Linux).
* Tiene un [sistema de tipos de datos dinámico](https://pythonconquerstheuniverse.wordpress.com/2009/10/03/static-vs-dynamic-typing-of-programming-languages/): las variables pueden tomar diferentes tipos de datos (ej. textuales, numéricos) durante la ejecución del programa, a diferencia del caso de un sistema de tipos de datos estático, en el que las variables solo pueden tener un tipo de datos.
* Soporta varios [paradigmas de programación](https://en.wikipedia.org/wiki/Programming_paradigm): los paradigmas son estilos o enfoques teóricos de programación. R soporta los paradigmas de [programación orientada a objetos](https://en.wikipedia.org/wiki/Object-oriented_programming), [programación imperativa](https://en.wikipedia.org/wiki/Imperative_programming), [programación funcional](https://en.wikipedia.org/wiki/Functional_programming) y [programación procedimental](https://en.wikipedia.org/wiki/Procedural_programming).

R es un proyecto de [software libre](https://en.wikipedia.org/wiki/Free_software) que se comparte mediante una licencia [GNU General Public Licence (GNU GPL)](https://www.gnu.org/licenses/old-licenses/gpl-2.0.html). Esta característica permite que la funcionalidad original de R pueda ser ampliada mediante bibliotecas o paquetes desarrollados por la comunidad de programadores.

Para programar en R, puede utilizarse una interfaz de línea de comandos y también ambientes de desarrollo integrados (IDE, _integrated development environment_) como [Jupyter](https://jupyter.org/) o [RStudio](https://rstudio.com/).

## Funciones, bibliotecas y paquetes
R, al igual que otros lenguajes de programación, estructura su funcionalidad por medio de segmentos de código llamados funciones. Cada función realiza una tarea específica como, por ejemplo, un cálculo matemático. Todas las funciones tienen un nombre y un conjunto de parámetros que especifican los datos de entrada que procesa la función. Los parámetros se escriben entre paréntesis redondos (```()```) y estos siempre deben incluirse, aún en el caso de que la función no tenga ningún parámetro. Si la función tiene varios parámetros, deben separarse mediante comas (```,```).

Por ejemplo, la función [print()](https://www.rdocumentation.org/packages/base/versions/3.6.2/topics/print) recibe como parámetro un valor (ej. un texto o un número) para imprimirlo en la pantalla. En el siguiente fragmento de código en R, se utiliza ```print()``` para imprimir la hilera ["Hola mundo"](https://en.wikipedia.org/wiki/%22Hello,_World!%22_program). Nótese el uso del símbolo ```#``` para comentarios (i.e. texto que no es código ejecutable).

```{r}
# Impresión de una hilera de carácteres
print("Hola mundo")
```

La función  [mean()](https://www.rdocumentation.org/packages/base/versions/3.6.2/topics/mean) retorna la media aritmética del parámetro de entrada. En el siguiente ejemplo, se calcula la media de los números de un vector creado a su vez con la función [c()](https://www.rdocumentation.org/packages/base/versions/3.6.2/topics/c).

```{r}
# Media aritmética
mean(c(2, 4, 5, 9))
```

La función [getwd()](https://www.rdocumentation.org/packages/base/versions/3.6.2/topics/getwd) (_get working directory_) retorna la ruta del directorio de trabajo de la sesión actual de R. Este es el directorio en el cual R espera encontrar, por ejemplo, archivos de datos.

```{r}
# Consultar directorio de trabajo
getwd()
```

La función ```setwd()``` (_set working directory_) establece la ruta del directorio de trabajo de la sesión actual de R. Como parámetro, recibe una hilera de texto con la ruta.

```{r eval=FALSE}
# Establecer directorio de trabajo (la ruta debe existir)
setwd("/home/mfvargas/")
```

Los parámetros de las funciones tienen nombres que pueden especificarse en caso de ser necesario. En el siguiente ejemplo, se utilizan los nombres de los parámetros ```x```, ```xlab``` y ```ylab``` de la función [plot()](https://www.rdocumentation.org/packages/graphics/versions/3.6.2/topics/plot) para especificar la fuente de datos y las etiquetas de los ejes x e y de un gráfico.

```{r}
# Gráfico con etiquetas en los ejes x e y
plot(
  x=cars, 
  xlab="Velocidad", 
  ylab="Distancia"
)
```

Para obtener ayuda de una función desde la línea de comandos de R, puede utilizarse un signo de pregunta (```?```) seguido del nombre de la función. Por ejemplo:

```{r eval=FALSE}
# Ayuda de la función setwd()
?setwd
```

También puede obtenerse ayuda sobre una función en los buscadores de Internet (ej. Google), además de ejemplos y otros materiales de apoyo. El sitio [R Documentation and manuals - R Documentation](https://www.rdocumentation.org/) reúne documentación, proveniente de varias fuentes, sobre las funciones y paquetes de R.

Las funciones de R se agrupan en conjuntos llamados bibliotecas, las cuales se distribuyen en [paquetes](https://cran.r-project.org/web/packages/available_packages_by_name.html). Para utilizar un paquete, este debe cargarse primero con la función [library()](https://www.rdocumentation.org/packages/base/versions/3.6.2/topics/library).

```{r}
# Carga del paquete stats
library(stats)
```

## Tipos de datos, objetos y variables
R puede trabajar con varios tipos de datos, entre los que están números, carácteres (i.e. textos) y _booleanos_ (o lógicos). También utiliza tipos más complejos, como vectores y matrices.

Como se mencionó anteriormente, R es un lenguaje de programación orientado a objetos. Un objeto es una entidad que tiene asociadas propiedades y métodos para manipular esas propiedades. Un objeto puede ser, por ejemplo, un número, un texto, un vector o una matriz.

Hay muchas formas de crear objetos en R. Una de las más sencillas es con los operadores de asignación. Estos son ```=``` y ```<-```. Las siguientes sentencias crean un número, un texto y un vector.

```{r}
# Número
x <- 10

# Hilera de carácteres
nombre <- 'Manuel'

# Vector de hileras de carácteres
dias <- c('Domingo', 'Lunes', 'Martes', 'Miércoles', 'Jueves', 'Viernes', 'Sábado')
```

Tanto ```x```, como ```nombre``` como ```dias``` son variables. Una variable es una etiqueta que se le asigna a un valor (o a un objeto). Una variable tiene un nombre que debe comenzar con una letra.

El tipo de una variable (u objeto) puede consultarse con la función [typeof()](https://www.rdocumentation.org/packages/base/versions/3.6.2/topics/typeof). Por ejemplo:

```{r}
print(typeof(x))
```

```{r}
print(typeof(nombre))
```

A continuación, se describen con más detalle algunos de los tipos de datos utilizados en el lenguaje R.

### Números
Pueden ser enteros o fracciones. Se utilizan en operaciones aritméticas (ej. suma, resta, multiplicación, división).

```{r}
# Números enteros
x <- 10
y <- 20

# Suma
print(x + y)
```

```{r}
# Números decimales
x <- 0.5
y <- 3.14

# Multiplicación
print(x * y)
```

### Carácteres
Se utilizan para representar textos. Deben estar encerrados entre comillas simples ```'```o dobles ```"```.

```{r}
# Hileras de carácteres
nombre <- "María"
apellido <- "Pérez"

# Concatenación
print(paste(nombre, apellido))
```

### Booleanos
Los objetos _booleanos_ (también llamados lógicos) tienen dos posibles valores: verdadero (```TRUE```) o falso (```FALSE```).

```{r}
# Variable booleana
b = 1 < 2

print(b)
```

```{r}
# Variable booleana
c = 1 > 2

print(c)
```

Las expresiones booleanas pueden combinarse con operadores como: 

* ```&``` (Y, en inglés _AND_)
* ```|``` (O, en inglés _OR_)
* ```!``` (NO, en inglés _NOT_)

```{r}
# Operador lógico AND
print((1 < 2) & (3 < 4))
```

```{r}
# Operador lógico OR
print((2 + 2 == 5) | (20 <= 10))
```

```{r}
# Operador lógico NOT
print(!(2 + 2 == 5))
```

### Vectores
Un vector es una estructura de una dimensión que combina objetos del mismo tipo. Se crean con la función ```c()``` (del inglés _combine_), como en los siguientes ejemplos:

```{r}
# Definición de un vector de números
a = c(1, 2, 3, 4, 5)

print(a)
```

```{r}
# Definición de un vector de hileras de carácteres
b = c("Álvaro", "Ana", "Berta", "Bernardo")

print(b)
```

### Data Frames
Los _data frames_ son estructuras bidimensionales compuestas por varios vectores, de manera similar a una matriz. Cada vector corresponde una columna de la matriz.

La función [data.frame()](https://www.rdocumentation.org/packages/base/versions/3.6.2/topics/data.frame) puede utilizarse para crear un data frame a partir de vectores que serán las columnas del data frame.

```{r}
# Vector de nombres de países
paises = c("PAN", "CRI", "NIC", "SLV", "HND", "GTM", "BLZ", "DOM")

# Vector de cantidades de habitantes (en millones)
poblaciones = c(4.1, 5.0, 6.2, 6.4, 9.2, 16.9, 0.3, 10.6)

# Creación de un data frame a partir de los dos vectores
ca_poblacion_paises = data.frame(
                        pais = paises, 
                        poblacion = poblaciones
                      )

print(ca_poblacion_paises)
```

La función [summary()](https://www.rdocumentation.org/packages/base/versions/3.6.2/topics/summary) proporciona un resumen de los contenidos de un data frame:
```{r}
# Resumen de los contenidos del data frame
print(summary(ca_poblacion_paises))
```

**Nota**: para efectos de pruebas y ejemplos, el interpretador de R incorpora varios conjuntos de datos en la forma de data frames que pueden listarse con la función ```data()```. Para consultar un conjunto en particular, puede utilizarse el operador  ```? ``` desde la línea de comandos de R (ej. ```?cars```).

